臺灣宜蘭地方法院民事判決　九十一年度訴字第四三號
　　原　　　告　中國農民銀行股份有限公司
　　法定代理人　甲○○
　　訴訟代理人　丁○○
　　被　　　告　乙○○
　　　　　　　　丙○○
右當事人間請求清償借款事件，本院判決如左：
    主    文
被告乙○○應給付原告新臺幣伍佰萬元及自民國八十七年六月二十一日起至清償日止
，按年息百分之一０點二五計算之利息，暨自八十七年七月二十二日起至清償日止，
其逾期在六個月以內部分，按上開利率百分之十，逾期在六個月以上部分，按上開利
率百分之二十計付之違約金。
原告其餘之訴駁回。
訴訟費用由被告乙○○負擔二分之一，餘由原告負擔。
    事    實
甲、原告方面
一、聲明：被告應連帶給付原告新臺幣（下同）五百萬元及自民國八十七年七月二十
　　一日起至清償日止，按年息百分之一０點二五計算之利息，暨自八十七年七月二
　　十二日起至清償日止，其逾期在六個月以內部分，按上開利率百分之十，逾期在
　　六個月以上部分，按上開利率百分之二十計付之違約金。
二、陳述：訴外人歐世欽於民國八十六年二月二十一日，邀同訴外人歐阿火（已死亡
    ）等人擔任連帶保證人，向原告借款五百萬元，約定利息按月繳納，到期償還本
    金，並以原告銀行牌告基本放款利率加百分之二機動計息，借款期間為一年，遲
    延履行時，除仍按上開利率計息外，逾期六個月以內者，按前開利率百分之十，
    逾期在六個月以上者，按前開利率百分之二十計付違約金。上開借款屆期後兩造
    續約展期，約定自八十七年二月二十一日起，仍按原約定計息及計付違約金，本
    金清償期限為八十八年二月二十一日。詎訴外人歐世欽僅繳息至八十七年六月二
    十一日，尚積欠本金五百萬元及自八十七年六月二十一日起之利息及違約金，屢
    經催討均無效果，被告為訴外人歐阿火之合法繼承人，應依繼承關係負連帶清償
    責任，爰依據連帶保證契約之法律關係請求如聲明所示。
三、證據：提出借據二紙、戶籍謄本、繳款明細資料及本院九十年度繼字第一０八號
    裁定影本各乙份為證。
乙、被告乙○○方面
一、聲明：駁回原告之訴。
二、陳述：
（一）我不知道系爭借款之事，因為不懂法律也不知道要在二個月內辦理拋棄繼承，
      系爭借款在八十六年間就有遲延繳息情形，原告如果在當時就拍賣抵押物，依
      照當時房地產狀況，應足以清償系爭債務，卻等到我父親歐阿火去世後才來請
      求，對我不公平，利息從八十七年起算也不合理。
（二）我之前在三、四歲時曾經為他人收養，一直到國小畢業為止，再回本生父母家
      ，是在五十七年十月十日與黃銀英終止收養關係。
三、證據：未提出任何證據供本院審酌。
丙、被告丙○○方面
一、聲明：駁回原告之訴。
二、陳述：
（一）我不知道系爭借款之事，因為不懂法律也不知道要在二個月內辦理拋棄繼承。
（二）我在出生後約七十幾天，即由本生父母同意出養予養父母賴旺益及張素員，而
      由養母張素員之父親林要親自抱回養父母家，並由養父母賴旺益及張素員自幼
      撫育至出嫁為止，且由養父母依照禮俗收受聘金、聘禮並以養父賴旺益名義寄
      發喜帖給親友，依照修正前民法第一千零七十九條規定，自屬合法成立收養關
      係，雖與養母之間相差不到二十歲，但依照修正前民法第一千零七十三條規定
      ，並非當然無效，僅係得撤銷而已，在未撤銷前，收養關係仍屬有效存在。
三、證據：提出喜帖、壯圍鄉古亭國小畢業證明書各乙份為證，並聲請訊問證人林要
    、張素員、吳文燦、簡歐素卿、歐耀北、林阿仁。
    理    由
一、本件原告原起訴請求之利息部分，利息起算日係自八十六年七月二十一日起算至
    清償日止，利率以年息百分之十點三五計算，嗣於本院審理時，更正聲明為利息
    起算日自八十七年六月二十一日起算至清償日止，利率以年息百分之十點二五計
    算，核屬民事訴訟法第二百五十五條第一項第三款所規定減縮應受判決事項聲明
    之情形，應予准許。
二、原告主張訴外人歐世欽於八十六年二月二十一日，邀同訴外人歐阿火（已死亡）
    等人擔任連帶保證人，向原告借款五百萬元，約定利息按月繳納，到期償還本金
    ，並以原告銀行牌告基本放款利率加百分之二機動計息，借款期間為一年，遲延
    履行時，除仍按上開利率計息外，逾期六個月以內者，按前開利率百分之十，逾
    期在六個月以上者，按前開利率百分之二十計付違約金。上開借款屆期後兩造續
    約展期，約定自八十七年二月二十一日起，仍按原約定計息及計付違約金，本金
    清償期限為八十八年二月二十一日。詎訴外人歐世欽僅繳息至八十七年六月二十
    一日，尚積欠本金五百萬元及自八十七年六月二十一日起之利息及違約金，屢經
    催討均無效果，被告為訴外人歐阿火之合法繼承人，應依繼承關係負連帶清償責
    任，爰依據連帶保證契約之法律關係請求等語。被告乙○○辯稱：不知道系爭借
    款之事，也不知道要在二個月內辦理拋棄繼承，原告應在八十六年間房地產情況
    較好時就拍賣抵押物清償，等到被繼承人去世後再來請求顯失公平，之前曾經為
    他人收養，但在五十七年十月十日已終止收養關係等語；被告丙○○則辯稱：不
    知道系爭借款之事，也不知道要在二個月內辦理拋棄繼承，出生後約七十幾天即
    為訴外人賴旺益及張素員所收養並撫育至結婚為止，早已脫離與本生父親歐阿火
    之關係，並非歐阿火之繼承人，自無需負擔歐阿火之債務等語。
三、原告主張訴外人歐世欽於八十六年二月二十一日，邀同訴外人歐阿火（已死亡）
    等人擔任連帶保證人，向原告借款五百萬元，約定利息按月繳納，到期償還本金
    ，並以原告銀行牌告基本放款利率加百分之二機動計息，借款期間為一年，遲延
    履行時，除仍按上開利率計息外，逾期六個月以內者，按前開利率百分之十，逾
    期在六個月以上者，按前開利率百分之二十計付違約金。上開借款屆期後兩造續
    約展期，約定自八十七年二月二十一日起，仍按原約定計息及計付違約金，本金
    清償期限為八十八年二月二十一日。詎訴外人歐世欽僅繳息至八十七年六月二十
    一日，尚積欠本金五百萬元及自八十七年六月二十一日起之利息及違約金之事實
    ，業經原告提出借據二紙及繳款明細資料乙份為證，且為被告所不爭執，堪信為
    真實。原告復主張被告均為歐阿火之繼承人，且其拋棄繼承不合法，依法應負連
    帶清償責任等語。被告均辯稱不知系爭借款及拋棄繼承期限規定云云，被告乙○
    ○另辯稱原告應於八十六年間就拍賣抵押物求償，現在始起訴請求顯失公平，之
    前曾經為他人所收養云云；被告丙○○則辯稱早為他人所收養，已非歐阿火之繼
    承人等語，是兩造爭執點即在於被告是否應依繼承人身份負連帶清償責任。
四、經查：
（一）被告乙○○雖辯稱曾經為他人所收養云云，然其亦自認在五十七年十月十日已
      與黃銀英終止收養關係，並有原告提出之戶籍謄本為證，依照民法第一千零八
      十三條規定：養子女自收養關係終止時起，回復其本姓，並回復其與本生父母
      之關係。被告乙○○既於五十七年十月十日已與養父母終止收養關係，從該日
      之後，即回復與本生父母之法律關係，是被告乙○○仍為歐阿火之繼承人，先
      予敘明。
（二）按收養子女，應以書面為之，但自幼撫養為子女者，不在此限，七十四年六月
      三日總統令修正公布前之民法第一千零七十九條定有明文。又收養子女，違反
      第一千零七十三條收養者之年齡應長於被收養者二十歲以上者，無效，係於七
      十四年六月三日總統令增訂之民法第一千零七十九條之一所規定，而關於親屬
      之事件，在民法親屬編修正前發生者，除本施行法有特別規定外，不適用修正
      後之規定，亦為民法親屬編施行法第一條後段所明文。查被告丙○○係四十六
      年七月二十八日出生，參照前揭說明，仍應適用修正前之民法第一千零七十九
      條之規定以資認定被告丙○○是否為賴旺益及張素員所自幼撫育而成立合法之
      收養關係。被告丙○○主張伊出生後不久即為訴外人賴旺益及張素貞所收養並
      撫育至結婚為止之事實，業據被告丙○○提出結婚喜帖乙紙為證，並經證人即
      其養母之父親林要到庭證述在卷，核與證人即其養母張素員、其配偶吳文燦、
      其親生姊妹簡歐素卿、其親生兄弟歐耀北、其養父母家區域之鄰長林阿仁等人
      之證言相符，原告對此雖予以爭執，然未提出其他事證足以推翻前述證據，是
      被告丙○○主張之前述事實，堪信為真實。被告丙○○自幼即由賴旺益及張素
      員所收養，且該收養關係不因被告丙○○與其養母張素員年齡差距未滿二十歲
      而當然無效，則在未終止該收養關係前，被告丙○○業已脫離與其本生父母之
      法律關係，是被告丙○○辯稱其並非歐阿火之繼承人等語，自屬可採。另被告
      丙○○提出之壯圍鄉古亭國小畢業證明書乙份，核與本件勝敗結果無影響，爰
      不予以論述，併此敘明。
（三）按繼承人對於被繼承人之債務，負連帶責任；拋棄繼承應於知悉其得繼承之時
      起二個月內以書面向法院為之，並以書面通知因其拋棄而應為繼承之人，民法
      第一千一百五十三條第一項、第一千一百七十四條第二項分別定有明文。被告
      乙○○既為歐阿火之繼承人，已如前述，其拋棄繼承又因逾越二個月之期限，
      而遭本院以九十年度繼字第一０八號裁定駁回在案，此有原告提出之該案裁定
      影本附卷可參，是被告乙○○自應依繼承人身份繼承其被繼承人歐阿火之系爭
      債務而負連帶清償責任。至被告乙○○雖辯稱不知系爭債務，也不知拋棄繼承
      有二個月期限，原告應於八十六年間就拍賣抵押物求償云云，均不足以妨礙原
      告於本件所行使之權利，附此敘明。
五、綜上所述，原告依據連帶保證契約之法律關係請求被告乙○○給付如主文所示之
    金額，為有理由，應予准許。至被告丙○○並非歐阿火之繼承人，原告請求被告
    丙○○亦應連帶給付之部分，即屬無據，應予駁回。另本件原告並無陳明願供擔
    保請求假執行，是被告丙○○所陳明如受不利益判決願供擔保免於假執行部分，
    容屬誤會，本院自無需審認，併此敘明。
六、結論：原告之訴為一部有理由，一部無理由，依民事訴訟法第七十九條但書，判
    決如主文。
中　　　華　　　民　　　國　　九十一　　年　　　八　　　月　　 十六　　 日
                                臺灣宜蘭地方法院民事庭
~B法　　　官　林俊廷
右為正本係照原本作成。
如對本判決上訴，須於判決送達後廿日內向本院提出上訴狀(須附繕本)。
中　　　華　　　民　　　國　　九十一　　年　　　七　　　月　　 二十　　 日
~B法院書記官　黃月雲
